---
title: "ModeloEducación"
author: "Luciana"
date: "2025-06-18"
output: html_document
---

Cargo librerías
```{r}
library(randomForest)
library(caret)
library(tidyverse)
library(ggplot2)
library(janitor)
library(readxl)
library(tidymodels)
library(tidytext)
library(word2vec)
library(devtools)
library(sf)
library(rpart)
library(pdp)
library(shiny)
library(openxlsx)
library(ggridges)
library(ggthemes)
library(foreign)
library(eph)
library(modelsummary)
library(gtsummary)
library(gt)
library(GGally)
```

Cargo y limpio los datasets
```{r}

base_abandono_pba <- read_excel("C:/Users/lgoldraij/Downloads/Modelo Educ/PBA/43104_tasa_de_abandono_del_nivel_secundario.xls") %>%
  clean_names() %>% 
  rename(tasa_abandono = valor, ano = periodo) %>%
  mutate(ano = str_sub(ano, 1, 4) %>% as.numeric())

base_repitencia_pba <- read_excel("C:/Users/lgoldraij/Downloads/Modelo Educ/PBA/161_tasa-de-repitencia-del-nivel-secundario-por-municipio.-provincia-de-buenos-aires.-anos-2010.xlsx") %>%
  clean_names() %>% 
  rename(tasa_repitencia = valor) %>% 
  mutate(ano = str_sub(ano, 1, 4) %>% as.numeric())

base_sobreedad_pba <- read_excel("C:/Users/lgoldraij/Downloads/Modelo Educ/PBA/162_tasa-de-sobreedad-del-nivel-secundario-por-municipio.-provincia-de-buenos-aires.-anos-2010-.xlsx") %>%
  clean_names() %>% 
  rename(tasa_sobreedad = valor) %>% 
  mutate(ano = str_sub(ano, 1, 4) %>% as.numeric())

base_promocion_pba <- read_excel("C:/Users/lgoldraij/Downloads/Modelo Educ/PBA/43105_tasa_de_promocion_efectiva_del_nivel_secundario.xls") %>%
  clean_names() %>% 
  rename(tasa_promocion = valor, ano = periodo) %>% 
  mutate(ano = str_sub(ano, 1, 4) %>% as.numeric())

base_reinscripcion_pba <- read_excel("C:/Users/lgoldraij/Downloads/Modelo Educ/PBA/43106_tasa_de_reinscripcion_del_nivel_secundario_por_municipio.xls") %>%
  clean_names() %>% 
  rename(tasa_reinscripcion = valor, ano = periodo) %>% 
  mutate(ano = str_sub(ano, 1, 4) %>% as.numeric())

base_matriculas_pba <- read_excel("C:/Users/lgoldraij/Downloads/Modelo Educ/PBA/43101_matricula_educativa_estatal_y_privada.xls") %>%
  clean_names() %>% 
  rename(tasa_matriculas = valor) %>%
  pivot_wider(names_from = gestion, values_from = tasa_matriculas, names_prefix = "matricula_") %>%
  clean_names() %>% 
  mutate(ano = as.numeric(ano))

base_unidades_educativas_pba <- read_excel("C:/Users/lgoldraij/Downloads/Modelo Educ/PBA/43103_unidades_educativas_de_gestion_estatal_y_privada.xls") %>%
  clean_names() %>% 
  rename(tasa_unidades = valor, cod_municipio = t_cod_partido_cod) %>%
  pivot_wider(names_from = gestion, values_from = tasa_unidades, names_prefix = "unidades_") %>%
  clean_names() %>% 
  mutate(ano = as.numeric(ano))
```

Elaboración de un solo dataframe
```{r}
base_educ_pba <- base_abandono_pba %>%
  left_join(base_promocion_pba, by = c("municipio", "ano")) %>%
  left_join(base_repitencia_pba, by = c("municipio", "ano")) %>%
  left_join(base_sobreedad_pba, by = c("municipio", "ano")) %>%
  left_join(base_reinscripcion_pba, by = c("municipio", "ano")) %>%
  left_join(base_matriculas_pba, by = c("municipio", "ano")) %>%
  left_join(base_unidades_educativas_pba, by = c("municipio", "ano"))
```

Elimino columnas repetidas
```{r}
base_educ_pba <- base_educ_pba %>%
  select(-matches("^cod_municipio\\."))
```


Elimino valores negativos en la tasa de abandono
```{r}
base_educ_pba <- base_educ_pba %>%
  mutate(tasa_abandono = ifelse(tasa_abandono < 0, 0, tasa_abandono))
```

Análisis exploratorio
```{r}
summary(base_educ_pba$tasa_abandono)
hist(base_educ_pba$tasa_abandono)
```

```{r}
base_educ_pba %>%
  select(where(is.numeric)) %>%
  ggpairs()
```

División en conjunto de entrenamiento y prueba
```{r}
set.seed(123)
split <- initial_split(base_educ_pba, prop = 0.8)
train_data <- training(split)
test_data  <- testing(split)
```

Receta
```{r}
rec <- recipe(tasa_abandono ~ ., data = train_data) %>%
  update_role(municipio, new_role = "id") %>%
  update_role(ano, new_role = "id") %>%
  step_impute_median(all_numeric_predictors()) %>%
  step_impute_mode(all_nominal_predictors())
```

Especificación del modelo
```{r}
rf_spec <- rand_forest(
  mtry = tune(),
  trees = 500,
  min_n = tune()
) %>%
  set_engine("ranger") %>%
  set_mode("regression")
```

workflow
```{r}
wf <- workflow() %>%
  add_recipe(rec) %>%
  add_model(rf_spec)
```

grilla hiperparámetros
```{r}
grid <- grid_regular(
  mtry(range = c(1, 5)),
  min_n(range = c(2, 10)),
  levels = 5
)
```

validación cruzada
```{r}
set.seed(234)
folds <- vfold_cv(train_data, v = 5)
```

tuneo
```{r}
tune_res <- tune_grid(
  wf,
  resamples = folds,
  grid = grid,
  metrics = metric_set(rmse, rsq)
)
```

```{r}
best_params <- tune::select_best(tune_res, metric = "rmse")
```

```{r}
# Finalización del workflow
final_wf <- finalize_workflow(wf, best_params)
{r}
Copy
Edit
# Entrenamiento del modelo con todo el train
final_fit <- fit(final_wf, data = train_data)
{r}
Copy
Edit
# Predicción y evaluación en test
predictions <- predict(final_fit, test_data) %>%
  bind_cols(test_data)

rmse(predictions, truth = tasa_abandono, estimate = .pred)
rsq(predictions, truth = tasa_abandono, estimate = .pred)
```

Gráfico de predicciones vs. valores reales
```{r}
ggplot(predictions, aes(x = tasa_abandono, y = .pred)) +
  geom_point(alpha = 0.6, color = "steelblue") +
  geom_abline(slope = 1, intercept = 0, linetype = "dashed", color = "red") +
  labs(
    title = "Predicción vs. Valor Real de Tasa de Abandono",
    x = "Valor real",
    y = "Predicción del modelo"
  ) +
  theme_minimal()
```

municipios con mas abandono en 2020
```{r}
top_municipios_2020 <- base_educ_filtrado %>%
  filter(ano == 2020) %>%
  arrange(desc(tasa_abandono)) %>%
  slice_head(n = 5) %>%
  pull(municipio)

base_educ_filtrado %>%
  filter(municipio %in% top_municipios_2020) %>%
  ggplot(aes(x = ano, y = tasa_abandono, color = municipio)) +
  geom_line(size = 1.2) +
  geom_point(size = 2) +
  labs(
    title = "Evolución de la Tasa de Abandono (2019–2022)",
    subtitle = "Top 5 municipios con mayor abandono en 2020",
    x = "Año",
    y = "Tasa de abandono"
  ) +
  theme_minimal() +
  theme(legend.position = "bottom")
```

distribución de la tasa de abandono en los municipios para cada año entre 2019 y 2022
```{r}
base_educ_filtrado <- base_educ_pba %>%
  filter(ano >= 2019 & ano <= 2022)

ggplot(base_educ_filtrado, aes(x = tasa_abandono)) +
  geom_histogram(binwidth = 1, fill = "steelblue") +
  facet_wrap(~ ano) +
  theme_minimal()

```

save model
```{r}

saveRDS(final_fit, "modelo_rf_final.rds")

```

